【裁判字號】    97,訴,705
【裁判日期】    990930
【裁判案由】    分配表異議之訴
【裁判全文】
臺灣新竹地方法院民事判決               97年度訴字第705號
原      告  戊○○○
            丙○○
共      同
訴訟代理人  羅瑞洋律師
被      告  丁○○
訴訟代理人  簡長順律師
上列當事人間分配表異議之訴事件，本院於民國99年9月9日辯論
終結，判決如下：
    主  文
本院九十六年度執字第一六六七三號清償票款強制執行事件，於
民國九十七年九月六日所作成之分配表，就被告應受分配之金額
，即分配表內所列次序三執行費之分配金額新台幣柒仟陸佰玖拾
柒元及次序八債權原本之分配金額新台幣玖拾陸萬貳仟壹佰捌拾
陸元，均應予剔除，不得列入分配。
訴訟費用由被告負擔。
    事 實 及 理 由
甲、程序事項：
    按債權人或債務人對於分配表所載各債權人之債權或分配金
    額有不同意者，應於分配期日1 日前，向執行法院提出書狀
    ，聲明異議；異議未終結者，為異議之債權人或債務人，得
    向執行法院對為反對陳述之債權人或債務人提起分配表異議
    之訴，強制執行法第39條第1 項、第41條第1 項前段分別定
    有明文。經查，本院96年度執字第16673 號清償票款強制執
    行事件於民國97年9 月6 日作成分配表，定於97年10月9 日
    實行分配，原告不同意該分配表（下稱系爭分配表）次序3
    被告之執行費用新台幣（下同）7,696 元及次序8 被告第一
    順位抵押權所列之債權額300 萬元，乃於97年9 月30日具狀
    對該分配表聲明異議，並於同年10月15日對反對其陳述之被
    告提起本件分配表異議之訴，業據本院調閱96年度執字第16
    673 號民事執行卷宗查明無訛，足認原告已依前開規定，於
    分配期日1 日前，向執行法院具狀聲明異議，並於分配期日
    起10日內，向本院提起分配表異議之訴，核無不合，應予准
    許，先予敘明。。
乙、實體事項：
壹、原告方面：
一、原告主張：
（一）訴外人甲○○於民國（下同）85年4 月5 日以其所有坐落
      新竹縣寶山鄉○○○段雞油凸小段172 －4 、643 －1 、
      174 －4 、643 、644 －3 、644 、644 －5 、587 －2
      地號土地（以下簡稱系爭土地），為擔保訴外人甲○○及
      黃俊春借款債務之清償，分別設定各1,800 萬元、1,800
      萬元、1,800 萬元之本金最高限額抵押權予債權人羅根及
      原告丙○○，債權範圍各為40分之25及40分之12，存續期
      間均為不定期，債務清償日期約定為依照各個債務契約所
      約定之清償日期，並經地政機關辦畢抵押權設定登記在案
      。債權人羅根及原告丙○○均已依約如數交付訴外人甲○○所借貸之款項，而借款人甲○○及黃俊春並共同簽發發
      票日為85年4 月11日，到期日為85年7 月10日，面額為3,
      700 萬元之本票1 紙及出具借款證3 紙，交付債權人羅根
      及原告丙○○持有，嗣債務人甲○○將系爭土地陸續移轉
      登記給訴外人黃俊春。迨上開債務屆期後債務人甲○○無
      法清償，訴外人黃俊春遂於86年2 月22日另出具切結書，
      同意於86年3 月14日前清償，如屆期仍無法清償，訴外人
      黃俊春並同意將系爭土地以每甲500 萬元計價過戶予債權
      人羅根。又債權人羅根已於86年5 月6 日不幸過世，債權
      人羅根之系爭抵押權及所擔保之債權則由原告戊○○○繼
      承，並於95年5 月29日辦畢分割繼承登記，截至91年7 月
      1 日止，債務人甲○○尚積欠原告3,700 萬元之本票債權
      。
（二）又債務人甲○○固曾就系爭土地設定債權範圍為40分之3
      之本金最高限額抵押權予被告，但查，被告自始並未交付
      任何借款予債務人甲○○等人。是本件被告之抵押權所擔
      保之債權實際上並不存在，自不能僅因被告登記有系爭本
      金最高限額抵押權，即將被告之本金最高限額抵押權列入
      本件分配表參與分配。退步言之，縱認被告確有其所辯系
      爭300 萬元本票債權存在，惟系爭300 萬元本票債權請求
      權亦已因罹於時效而消滅，依民法第880 條規定：「以抵
      押權擔保之債權，其請求權已因時效而消滅，如抵押權人
      ，於消滅時效完成後，五年間不實行其抵押權者，其抵押
      權消滅。」則系爭抵押權人之被告既未於消滅時效完成後
      5年間實行其抵押權，依上開規定，被告之系爭抵押權亦
      已歸於消滅，自不得主張優先受償。為此，原告亦得代位
      債務人甲○○及黃俊春對被告為時效之抗辯，拒絕清償。
（三）綜上所述，被告所設定系爭抵押權所擔保之債權既不存在
      ，縱認系爭債權存在，亦因請求權罹於時效而歸於消滅，
      自不得主張優先受償，為此，爰依強制執行法第41條第1
      項規定，提起本件分配表異議之訴，並請求本院96年度執
      字第16673 號清償票款強制執行事件，於97年9 月6 日所
      作成之分配表，就被告應受分配之金額，即分配表內所列
      次序3 執行費之分配金額7,697 元及次序8 債權原本之分
      配金額962,128 元均應更正為零或剔除。
二、對被告抗辯所為之陳述：
（一）被告辯稱系爭300 萬元係訴外人乙○○前積欠訴外人邱紅
      桃之借款，嗣經訴外人甲○○、黃俊春二人同意承擔該借
      款債務，訴外人邱紅桃並即將該借款債權轉讓給被告云云
      ，惟查：
    1.本件實際上由訴外人甲○○出面向羅根及原告丙○○借款
      ，此由訴外人邱紅桃製作之85年4 月11日借款證所載之借
      款人及擔保物提供人、85年4 月5 日抵押權設定契約書所
      載之義務人兼債務人、系爭300 萬元及3,700 萬元2 紙本
      票之發票人等文件，均係由訴外人甲○○簽名，並無訴外
      人乙○○之簽名即可得證，故訴外人乙○○並非借款人。
      又倘訴外人乙○○為本件借款人，則羅根自應匯款給訴外
      人乙○○，惟羅根實際上反係先後於85年4 月11日、85年
      4 月12日、85年4 月17日匯款給訴外人甲○○33,475,000
      元，匯款給經訴外人甲○○指定之訴外人邱紅桃805,000
      元，總計羅根匯出34,280,000元，但並未匯錢給訴外人乙○○，此已據證人甲○○證述明確，顯然與被告所辯訴外
      人乙○○為本件借款人之主張矛盾，足見被告此部分所辯
      並非足採。至證人甲○○雖證稱：本件是羅根借錢給乙○○，由伊及黃俊春擔任連帶保證人乙節（見鈞院98年4 月
      30日言詞辯論筆錄第4 頁）及證人邱紅桃到庭證述：本件
      是羅根借錢給乙○○乙節，均與事實不符，不足採信。
    2.次查，被告就其所辯系爭300 萬元係訴外人乙○○前積欠
      訴外人邱紅桃之借款，而由訴外人甲○○、黃俊春二人承
      擔該借款債務，並由訴外人邱紅桃將該債權轉讓給被告云
      云，始終未能提出證據以佐其說，且其此部分所辯亦核與
      其於本院96年度執字第16673 號強制執行事件，係以系爭
      300 萬元本票債權參與分配等情，並不相符，自難遽信。
      又據證人即債務人甲○○到庭證稱：「但這款項（即系爭
      300 萬元）誰出借，票據實際是何人在持有我也不知道。
      」、「被告我不認識，為何設定他為抵押權人我不清楚。
      」等語（見本院98年4 月30日言詞辯論筆錄第3 、4 頁）
      ，而證人邱紅桃亦到庭證稱：「甲○○應該是不清楚原告
      、我、乙○○間之債務關係。」等語（見本院98年4 月30
      日言詞辯論筆錄第9 頁）。是如系爭300 萬元確係訴外人
      乙○○前積欠訴外人邱紅桃之借款，而由訴外人甲○○承
      擔該借款債務，則訴外人甲○○焉有不知系爭300 萬元由
      何人出借，以及訴外人乙○○與訴外人邱紅桃間債務關係
      之理，足見被告此部分所辯，應係臨訟杜撰之詞，並不可
      採。
    3.再查，證人邱紅桃既於本院證述：伊曾要求乙○○先還30
      0 萬元，並經乙○○同意償還等語，而證人邱紅桃又確曾
      要求訴外人甲○○指定匯款805,000 元給伊，再整個借貸
      案件均由證人邱紅桃掌控中，則證人邱紅桃自可以相同方
      式，由羅根依訴外人甲○○指定直接匯款300 萬元給伊，
      以受償伊所謂乙○○所積欠並同意償還之300 萬元債權，
      始稱合理。況且，訴外人乙○○既已同意先償還所積欠之
      300 萬元，詎料，證人邱紅桃竟不讓訴外人乙○○償還，
      反而以設定系爭300 萬元抵押權，資為訴外人乙○○同意
      先還300 萬元之方式，殊有違反常情常理。復查，本件抵
      押權設定當時，系爭土地均仍屬訴外人甲○○所有，訴外
      人乙○○並無任何權利將系爭土地設定300 萬元抵押權給
      被告，足見證人邱紅桃到庭所證述：系爭300 萬元抵押權
      係因訴外人乙○○向伊私人借貸而同意設定云云，顯屬虛
      偽之詞，不足採信。
    4.至羅根雖曾應訴外人甲○○指定款805,000 元給證人邱
      紅桃代書，惟此乃係依3,700 萬元借款按百分之2 計算佣
      金為74萬元，及依系爭4,000 萬元抵押權按千分之1 計算
      之地政設定費4 萬元，暨應給付與證人邱紅桃代書費及其
      他地政規費25,000元，合計805,000 元（即740,000 ＋40
      ,000＋25,000＝805,000 ），並非證人邱紅桃到庭所證該
      筆805,000 元中之一部分係要支付系爭300 萬元借款之利
      息云云，則證人邱紅桃此部分證述顯非不實在，亦不足採
      。
（二）被告又辯稱系爭300 萬元本票自簽發後即交由被告保管，
      嗣經全體債權人同意，乃由已故羅根出名聲請本票強制執
      行云云。惟查：
    1.系爭300 萬元本票原即係由羅根持有，並經羅根交由被告
      之母親邱紅桃代理，以羅根自己名義向本院聲請85年度票
      字第2278號本票裁定准許強制執行在案，惟訴外人邱紅桃
      於本院為前開裁定後，並未將系爭300 萬元本票返還羅根
      或原告，惟依本院85年度票字第2278號裁定所載，債權人
      乃為羅根，足見系爭300 萬元本票原係由羅根持有，並由
      羅根以自己名義向本院聲請本票裁定准許強制執行，系爭
      300 萬元本票自始應由羅根保管持有，此乃常態事實，是
      被告辯稱系爭300 萬元本票係由其持有，此即屬變態事實
      ，依舉證責任之分配原則，應由被告就其所辯前開變態事
      實負舉證責任，始稱適法。而查，訴外人甲○○既無承擔
      被告所辯訴外人乙○○積欠其母邱紅桃系爭300 萬元債務
      之原因關係乙節，已如前述，是證人邱紅桃自無持有系爭
      300 萬元本票，並主張系爭300 萬元債權之法律上依據，
      則證人邱紅桃到庭證稱系爭300 萬元本票原即係由伊保管
      持有，此羅根及丙○○都知道，嗣伊持被告之本票，以羅
      根名義聲請本票裁定云云（見本院98年4 月30日言詞辯論
      筆錄第8 、9 頁），顯屬虛偽之詞，不足採信。
    2.次查，羅根前持本院85年度票字第2278號民事裁定及確定
      證明書聲請強制執行，經本院以86年度執字第589 號強制
      執行事件查封執行債務人甲○○所有坐落新竹縣寶山鄉○○○段雞油凸小段161 －1 、164 －1 、666 、666 －8
      等地號土地後，嗣因羅根之繼承人即原告戊○○○等人遭
      騙而撤回執行，迄羅根之繼承人即原告戊○○○等人於90
      年間接續向本院聲請查封執行債務人甲○○所有前述土地
      ，並經本院以90年度執字第7072號強制執行事件執行在案
      。後因債務人甲○○與原告戊○○○等人達成和解而撤回
      前開執行案件。是從本院85年度票字第2278號本票裁定、
      本院86年度執字第589 號及90年度執字第7072號強制執行
      事件之過程，可知與債務人甲○○和解之當事人，自始均
      為羅根或其繼承人戊○○○等人，足見羅根始為系爭300
      萬元本票之權利人，是被告上開所辯，亦與事實不符，洵
      非可採。
（三）被告辯稱系爭本金最高限額抵押權設定被告之債權範圍為
      40分之3 ，則系爭3,700 萬元及300 萬元債權應由兩造按
      比例享有，若系爭4,000 萬元抵押權所擔保之債權為3,70
      0 萬元，則被告亦應有2,775,000 元（即3,700 萬元×3
      ／40＝2,775,000 元）之擔保債權云云。惟：
    1.按「最高額抵押與一般抵押不同，最高額抵押係就將來應
      發生之債權所設定之抵押權，其債權額在結算前並不確定
      ，實際發生之債權額不及最高額時，應以其實際發生之債
      權額為準。」（最高法院62年台上字第776 號判例參照）
      ，故「抵押權之性質既係從屬於債權而存在」（最高法院
      46年台上字第1098號判例參照）。是以，抵押權人之最高
      限額抵押權自應以其抵押債權存在為前提，如果抵押權人
      之最高限額抵押權所擔保之債權並不存在，則該最高限額
      抵押權即失所附麗而不存在，法理至明。經查，訴外人乙○○為購買訴外人甲○○所有之系爭土地，經被告之母邱
      紅桃之介紹，以系爭土地為擔保，向羅根及原告丙○○借
      款4,000 萬元，惟羅根及原告丙○○因認借款金額龐大，
      風險過高，曾要求證人邱紅桃必須共同出資300 萬元作為
      共同借款人。詎證人邱紅桃佯裝同意，且於抵押權設定契
      約書記載設定之比例內容，使羅根信以為真，並取得羅根
      之信賴，惟實際上證人邱紅桃並未出資任何款項，亦無交
      付借款人甲○○等人絲毫借貸金額。至於系爭85年4 月11
      日3,700 萬元及300 萬元之本票2 紙，以及85年4 月11日
      之3 張借款證，則於羅根匯款給借款人甲○○以前即已製
      作並經債務人簽署完成，揆其目的，無非在取得羅根之信
      賴，此從羅根自85年4 月12日及85年4 月17日才開始陸續
      匯款給借款人甲○○，可資明證。是訴外人甲○○雖將系
      爭土地設定債權範圍40分之3 之本金最高限額抵押權予被
      告，惟被告之母邱紅桃或被告實際並無交付借款人甲○○
      等人絲毫借款，借款債務並不存在，前述40分之3 之本金
      最高限額抵押權所擔保之債權實際並未發生。從而，自不
      能僅因被告登記系爭土地之本金最高限額抵押權人，即認
      為其有系爭抵押權所擔保之債權存在。
    2.次按「所謂最高限額抵押權者，乃為預定抵押物應擔保債
      權之最高限額所設定之抵押權。如所預定擔保之債權非僅
      限於本金，而登記為本金最高限額新台幣若干元，其約定
      利息、遲延利息及約定擔保範圍內之違約金，固為抵押權
      效力之所及，但仍受最高限額之限制，故其約定利息、遲
      延利息及違約金連同本金合併計算，如超過該限額者，其
      超過部分即無優先受償之權」（最高法院85年台上字第20
      65號判例參照）。從而，系爭本金最高限額抵押權之債權
      額比例僅為抵押權人行使抵押權之範圍，超過該債權額比
      例時，其超過部分即無優先受償之權，並不能因系爭本金
      最高限額抵押權定有債權額比例，致使原告出借之3,700
      萬元抵押債權中40分之3 變成被告之債權，此乃事理所當
      然。經查，系爭本金最高限額抵押權雖然定有債權額比例
      ，但兩造並未以系爭本金最高限額抵押權定有債權額比例
      ，致使原告出借之3,700 萬元抵押債權中40分之3變成被
      告之債權之約定。雖本件係屬於可分之金錢債權，但並非
      民法第293 條所定之共同債權，且兩造亦無此項之約定，
      是被告此部分所辯，亦非足採。
貳、被告方面：
一、查訴外人乙○○欲向訴外人甲○○購買系爭土地，惟因資金
    不足，故透由被告之母邱紅桃之介紹向原告戊○○○之被繼
    承人羅根及原告借款3,700 萬元，又因訴外人乙○○前向被
    告之母邱紅桃借款300 萬元並未償還，嗣約定該300 萬元借
    款債務由訴外人甲○○及黃俊春共同承擔，被告之母邱紅桃
    並將該300 萬元借款債權讓與被告，故乃由訴外人甲○○、
    黃俊春擔任共同債務人，並由訴外人甲○○先後分別提供系
    爭土地供擔保，為原告戊○○○之被繼承人羅根、原告丙○○及被告共同設定金額分別為1,800 萬元、1,800 萬元、1,
    800 萬元之本金最高限額抵押權，原告戊○○○之被繼承人
    羅根、原告丙○○及被告之債權範圍各為40分之25、40分之
    12、40分3 ，其存續期間均為不定期，債務清償日期約定為
    依照各個債務契約所約定之清償日期，訴外人甲○○、黃俊
    春並共同簽發發票日為85年4 月11日、到期日為85年7 月10
    日，面額為3,700 萬元之本票1 紙及甲○○另開立金額分別
    為1,350 萬元、1,350 萬元、1,300 萬元之借款證共3 紙交
    付羅根及原告丙○○作為渠等共3,700 萬元借款之擔保，而
    訴外人甲○○、黃俊春亦共同簽發發票日為85年4 月11日、
    到期日為85年7 月10日，面額為300 萬元之本票1 紙交付被
    告作為系爭300 萬元借款之擔保，足見被告所設定系爭抵押
    權所擔保之300 萬元債權確實存在，況系爭抵押權自設定迄
    今，債務人甲○○或黃俊春亦從未予以否認，更足徵其等確
    有承擔系爭300 萬元債務之認識，更足證被告所設定系爭抵
    押權所擔保之300 萬元抵押債權確實存在。
二、次查，本件債務人除簽發面額各為3,700 萬元及300 萬元之
    本票2 紙外，另開立金額合計4,000 萬元之借款證共3 紙，
    而關於面額3,700 萬元之本票1 紙及借款證3 紙均由原告所
    持有，至系爭300 萬元之本票1 紙則由被告持有，本件原告
    既不爭執其抵押債權額僅有3,700 萬元，惟卻持有金額共計
    4,000 萬元之借款證，再依本件抵押權登記方式為兩造各占
    有一定比例之債權（即羅根40分之25、原告丙○○40分之12
    、被告40分之3 ），而非登記各自之債權額，即可證明被告
    受抵押權所擔保債權確為300 萬元，亦足見被告所設定系爭
    抵押權所擔保之300 萬元債權確實存在。
三、再者，本件依兩造與債務人共同一致約定系爭抵押債權為共
    同債權，且本件抵押權登記方式為共同債權人各有內部之債
    權比例，因此才會有全部抵押債權實際上只以羅根所匯給債
    務人金錢及被告債權之金額為之，即被告部分是以舊債務經
    債務人承擔方式給付，而原告丙○○雖全無出資，亦有40分
    之12之債權存在。此可參酌民法第271條規定「數人負同一
    債務或有同一債權，而其給付可分者，除法律另有規定或契
    約另有訂定外，應各平均分擔或分受之；其給付本不可分而
    變為可分者亦同。」此即可證明兩造約定係共同擁有之債權
    。按本件抵押債權，依兩造及債務人事前約定，乃屬同一債
    權，而由各債權人依契約訂定內容比例分受之，則依法該抵
    押債權應由每一債權人按比例分享。
四、復查，若原告明知渠僅有3,700 萬元之債權，則系爭300 萬
    元債權無論是屬於被告所有，或如原告所主張者係不存在，
    惟原告竟與債務人就系爭300 萬元部分予以和解，並取得和
    解款項，則其行為乃有故意詐欺債務人之惡意行為。惟由此
    亦可證明原告確實知悉「債務人願承擔4,000 萬元」之原意
    ，且債務人亦肯認系爭300 萬元之本票債權存在，否則債務
    人理應拒絕給付該300 萬元之本票票款，而不是與原告和解
    才符合實情。依此，亦足以證明系爭300 萬元債權確實是存
    在。
五、末查，被告所持系爭300 萬元本票乃係基於借款債權而生，
    且係債務人同意承擔他人之債務而來，自無時效已完成之事
    ，又參諸債務人曾於91年7 月1 日與原告和解，該和解內容
    為債務人承認300 萬元「本票債權」，更足見系爭本票債權
    並無時效完成之可能（按債權憑証時效及抵押權除斥期間均
    各為5 年，合計至少亦有10年方有不得實行抵押權）。若再
    參以本件抵押債權僅是一筆4,000 萬元之借款債務，更無原
    告主張時效已完成之事，則原告此部分主張要非足採。
六、綜上，本件原告之主張並無理由，為此聲明：原告之訴駁回
    。
、兩造不爭執之事實：
一、訴外人甲○○前於85年4 月5 日提供其所有坐落新竹縣寶山
    鄉○○○段雞油凸小段172 －4 、643 －1 地號土地為羅根
    、原告丙○○、被告共同設定本金最高限額1,800 萬元之抵
    押權，其債權範圍為羅根40分之25、原告丙○○40分之12、
    被告40分之3 ，並於85年4 月10日辦畢抵押權設定登記，嗣
    訴外人甲○○於85年6 月5 日以買賣為原因，將前開土地移
    轉登記與訴外人黃俊春所有，並於85年6 月24日辦畢所有權
    移轉登記，迄羅根死亡，其羅根之前開抵押權，於95年5 月
    29日以分割繼承為原因，辦畢所有權移轉登記由原告戊○○○取得。
二、訴外人甲○○前於85年4 月5 日提供其所有坐落新竹縣寶山
    鄉○○○段雞油凸小段174 －4 、643 、644 －3 號土地為
    羅根、原告丙○○、被告共同設定本金最高限額1,800 萬元
    之抵押權，其債權範圍為羅根40分之25、原告丙○○40分之
    12、被告40分之3 ，並於85年4 月10日辦畢抵押權設定登記
    ，嗣訴外人甲○○於85年4 月20日以買賣為原因，將前開土
    地移轉登記與訴外人黃俊春所有，並於85年5 月22日辦畢所
    有權移轉登記，迄羅根死亡，其羅根之前開抵押權，於95年
    5 月29日以分割繼承為原因，辦畢所有權移轉登記由原告戊○○○取得。
三、訴外人甲○○前於85年4 月5 日提供其所有坐落新竹縣寶山
    鄉○○○段雞油凸小段644 、644 －5 、587 －2 地號土地
    為羅根、原告丙○○、被告共同設定本金最高限額1,800 萬
    元之抵押權，其債權範圍為羅根40分之25、原告丙○○40分
    之12、被告40分之3 ，並於85年4 月10日辦畢抵押權設定登
    記，嗣訴外人甲○○於85年5 月7 日以買賣為原因，將前開
    土地移轉登記與訴外人黃俊春所有，並於85年6 月10日辦畢
    所有權移轉登記，迄羅根死亡，其羅根之前開抵押權，於95
    年5 月29日以分割繼承為原因，辦畢所有權移轉登記由原告
    戊○○○取得。
四、羅根前持訴外人甲○○、黃俊春於85年4 月11日所共同簽發
    ，到期日為85年7 月10日，面額300 萬元之本票聲請本票裁
    定准許強制執行，經本院於85年8 月22日以85年度票字第22
    78號裁定准許本票強制執行。
五、原告執本院91年度票字第700 號裁定及確定證明書、本院95
    年度拍字第511 號裁定及確定證明書等執行名義，以訴外人
    黃俊春、甲○○積欠其等債務迄未清償為由，聲請執行訴外
    人黃俊春所有系爭土地，嗣經進行特別變賣程序後之減價拍
    賣，由原告聲請願以當次拍賣最低價額承受，並以債權額抵
    繳價金，而系爭300 萬元本票現由被告持有中，並持之向本
    院96年度執字第16673 號強制執行事件實行抵押權並參與分
    配，經本院製作分配表後，原告對被告獲分配之債權有異議
    ，除於97年10月2 日具狀聲明異議外，並於97年10月9 日實
    施分配時，當庭聲明異議，嗣於97年10月15日提起
    本件分配表異議之訴。
六、原告所提原證一至七之文書證物。
肆、本件係行集中審理程序，經兩造協商並簡化爭點如下，兩造
    並均同意本件爭點以下列整理並協議簡化之爭點為限，其餘
    不再主張：
一、被告就系爭8 筆土地是否有抵押債權存在？
二、被告所持系爭300 萬元本票債權請求權是否已因罹於時效而
    消滅？又系爭抵押權是否因除斥期間經過而消滅？
伍、得心證之理由：
一、被告就系爭8 筆土地是否有抵押債權存在？
（一）按當事人主張有利於己之事實者，就其事實有舉證之責任
      ，民事訴訟法第277 條前段定有明文。又確認法律關係不
      存在之訴，如被告主張其法律關係存在時，應由被告負舉
      證責任（最高法院19年上字第385 號、20年上字第709 號
      、42年台上字第170 號判例參照）。而強制執行法第41條
      規定之分配表異議之訴係屬形成之訴，訴訟標的為異議權
      ，若原告係以被告聲明參與分配之債權不存在為異議權之
      理由，本質上即寓含有消極確認債權不存在訴訟之性質，
      則參與分配之債權存否，乃判斷異議權有無之前提，亦即
      須先審理該債權存否後，才就異議權加以判斷，於確認該
      有爭議之債權不存在後，始為剔除該債權於分配表外之形
      成判決，是本件依舉證責任分配法則，應由主張該債權存
      在之被告負舉證之責。
（二）次按稱消費借貸者，謂當事人之一方移轉金錢或其他代替
      物之所有權於他方，而約定他方以種類、品質、數量相同
      之物返還之契約，民法第474 條第1 項定有明文。又消費
      借貸契約為要物契約，須以金錢或其他代替物之交付為構
      成要件，如對於交付之事實有爭執，自應由主張已交付之
      貸與人負舉證責任，此觀民法474 條之規定自明（最高法
      院79年度台上字第2722號判決要旨參照）。本件被告既辯
      稱其有系爭抵押權所擔保之300 萬元債權存在，而此乃係
      因其母邱紅桃前貸與訴外人乙○○300 萬元借款，且經債
      務人甲○○及黃俊春同意承擔該筆借款債務，嗣並經其母
      邱紅桃將系爭300 萬元債權讓與被告之故，揆諸前開說明
      ，被告自應先就其母邱紅桃與訴外人乙○○間有系爭300
      萬元借貸之合意及貸與人即邱紅桃有交付金錢之事實負舉
      證責任。
（三）經查，被告固為系爭土地上所設定之抵押權人，此有抵押
      權設定契約書及土地登記簿謄本等件附卷可稽。惟按一般
      抵押權為典型之擔保物權，具有成立上之從屬性，即一般
      抵押權之成立以債權之成立為前提，債權若不存在，則一
      般抵押權亦不成立，而所謂最高限額抵押權，係對於債權
      人一定範圍內之不特定債權，預定一最高限額，由債務人
      或第三人提供抵押物予以擔保之特殊抵押權，係就將來發
      生之債權所設定之抵押權，其債權額在結算前並不確定，
      故被告雖經登記為系爭土地之最高限額抵押權人，仍不能
      逕認其與設定義務人暨債務人甲○○、黃俊春間有抵押權
      所擔保之債權存在。次查，被告固提出其所持之系爭300
      萬元之本票1 紙為證。惟按票據為無因證券，交付票據之
      原因其多，或為贈與、或為買賣、或為確保當事人間已存
      在之法律關係、或為消滅已存在之法律關係，非僅囿於金
      錢借貸一端而已，故除別有其他證據證明外，僅為票據簽
      發、授受或轉讓，自不足以證明其原因事實。依此，除非
      被告能提出其他證據方法加以佐證外，尚難僅憑其提出系
      爭300 萬元之本票，即逕認其所辯訴外人邱紅桃與乙○○
      間有系爭300 萬元之金錢借貸關係存在，則被告所提系爭
      300 萬元本票並不足資為其有系爭300 萬元借款債權存在
      之有利認定。
（四）再查，據證人甲○○證述：關於借款事宜都是乙○○在處
      理，乙○○究竟如何與借款人約定借款內容，伊不清楚，
      至於款項係由何人出借，系爭300 萬元本票係由何人持有
      ，伊亦不知悉等語（見本院卷第148 頁），核與證人即被
      告之母邱紅桃雖到庭證述：借款事宜都是由伊與乙○○二
      人洽談，其他人並不知悉，甲○○並不清楚伊、原告與乙○○間之債務關係等語相符（見本院卷第150 、151 頁）
      ，自堪信實在。而關於證人邱紅桃與乙○○間系爭300 萬
      元之借款情節，據證人邱紅桃先則證述：乙○○前向伊商
      借2 筆600 萬元之借款，經伊與友人共同出借，並以友人
      之名義設定抵押權以為擔保，嗣乙○○再向伊商借本件4,
      000 萬元借款，伊乃要求乙○○先償還300 萬元債務，經
      乙○○同意後，乃以系爭土地再設定抵押權以擔保該300
      萬元之債務，本件抵押權設定確實未再拿出任何現金等語
      （見本院卷第150 頁），然依證人邱紅桃前開所證，乙○○之前所借貸之2 筆各600 萬元借款，既均已設定抵押權
      以為擔保，殊難想見乙○○願意再以系爭土地另設定抵押
      權擔保前已提供土地擔保過之債權，此實啟人疑竇，又依
      證人邱紅桃所證乙○○既同意先償還300 萬元債務，何以
      未要求乙○○逕提出款項償還，反以另設定抵押權之迂迴
      方式辦理，此亦核與常情有違，則證人邱紅桃前開所證尚
      難憑信。嗣證人邱紅桃雖改口證稱：乙○○另有向伊私人
      借貸，有時會簽發支票及借據，經二人結算金額為300 萬
      元等語（見本院卷第150 、151 頁），惟查，證人邱紅桃
      就此借款事實，始終未能提出任何證據方法以實其說，參
      以系爭300 萬元借款數目非微，詎證人邱紅桃竟完全無法
      提出任何銀行之存提款或匯款資料，甚或交付款項之證明
      文件以資證明，此顯與常理相悖，而難置信，則證人邱紅
      桃前揭所證，亦難遽採。至被告雖又提出發票人為邱張錦
      清、鍾陳福及乙○○於85年1 月25日所共同簽發，到期日
      為85年4 月25日，面額144,000 元之本票、邱張錦清、鍾
      陳福及乙○○所共同開立之借款證及建物登記謄本各1 件
      （見本院卷第183 至185 頁），並經本院依其聲請函調坐
      落桃園縣龍潭鄉○○○段320 －356 地號土地、同段三角
      林95－154 地號土地、同鄉○○○段900 建號不動產之抵
      押權設定資料及坐落桃園縣龍潭鄉○○○段四方林小段88
      3 －15地號土地之抵押權設定等資料（見本院卷第196 至
      22 1頁），惟此已據被告自承前開資料與本件抵押權設定
      無關，僅係要證明訴外人邱紅桃與訴外人乙○○間之前確
      有借款之往來之情等語（見本院卷第264 頁反面），則前
      揭資料既與本件系爭抵押權之設定無關，充其量僅能證明
      訴外人邱紅桃與乙○○間，之前確有金錢借貸之往來乙節
      ，惟仍無從資為被告前開所辯之有利證明，此外，被告就
      其前開所辯，並未能另舉他證以實其說，揆諸前開說明，
      應認其上揭所辯，無從採信。
（五）至被告雖又辯稱本件抵押債權，依兩造及債務人事前約定
      ，乃屬同一債權，而由各債權人依契約訂定內容比例分受
      之，則依民法第271 條規定該抵押債權應由每一債權人按
      比例分享，若系爭4,000 萬元抵押權所擔保之債權為3,70
      0 萬元，則被告亦應有2,775,000 元（即3,700 萬元×3
      ／40＝2,775,000 元）之擔保債權云云。按數人負同一債
      務或有同一債權，而其給付可分者，除法律另有規定或契
      約另有訂定外，應各平均分擔或分受之；其給付本不可分
      而變為可分者亦同，民法第271 條固定有明文。惟按可分
      之債之主體雖有多數，其給付則係基於同一發生原因，故
      非各別獨立發生之債。其發生原因雖屬同一，其債之關係
      則就各個主體發生，是為多數之債之關係，其相互間原則
      上無牽連關係。經查，本件原告戊○○○之被繼承人羅根
      、原告丙○○與被告之母即訴外人邱紅桃原係約定共同出
      借4,000 萬元給訴外人乙○○（即原告戊○○○之被繼承
      人羅根及原告丙○○共同出借3,700 萬元、被告之母即訴
      外人邱紅桃出借300 萬元），並由訴外人甲○○提供系爭
      土地設定系爭最高限額抵押權（債權範圍羅根為40分之25
      、原告丙○○為40分之12、被告為40分之3 ）之事實，有
      系爭抵押權設定契約書、其他約定事項、他項權利證明書
      、面額3700萬元之本票、借款證及土地登記謄本等件為證
      （見本院卷第11至51頁），且為兩造所不爭執，自堪認屬
      實。惟查，被告之母邱紅桃並未依約共同出資貸與訴外人
      乙○○300 萬元借款，亦未能舉證證明其與訴外人乙○○
      間有300 萬元之借款債權等情，已如前述，則被告所設定
      債權範圍為40分之3 之系爭抵押權所擔保之債權即不存在
      ，是本件既僅有羅根及丙○○依約貸與款項，就被告部分
      既未共同出借款項，自不符合民法第271 條所定數人有同
      一債權之要件，則被告此部分所辯顯係誤解法律，尚非足
      取。
（六）綜上，被告就其所辯其母邱紅桃前因貸與訴外人乙○○30
      0 萬元借款，且經債務人甲○○及黃俊春同意承擔該筆借
      款債務，嗣並經其母邱紅桃將系爭300 萬元債權讓與被告
      ，故其有系爭抵押權所擔保之300 萬元借款債權存在云云
      ，既未能舉證以實其說，自不足憑認被告有系爭抵押權所
      擔保之300 萬元借款債權存在，則其前開所辯，實難採信
      。原告主張被告並無系爭抵押權所擔保之債權存在乙節，
      即堪採認。
二、被告所持系爭300 萬元本票債權請求權是否已因罹於時效而
    消滅？又系爭抵押權是否因除斥期間經過而消滅？
    查被告既未能舉證證明其或其母邱紅桃對債務人甲○○、黃
    俊春，甚或訴外人乙○○間，有系爭抵押權所擔保之債權存
    在等情，業詳如前述，是此部分之爭點即已無繼續論究之必
    要，附此敘明。
陸、從而，原告依強制執行法第41條第1 項之規定，提起本件分
    配表之訴，請求本院96年度執字第16673 號清償票款強制執
    行事件，於97年9 月6 日所作成之分配表，就被告應受分配
    之金額，即分配表內所列次序3 執行費之分配金額7,697 元
    及次序8 債權原本之分配金額962,128 元均應予剔除，不得
    列入分配，為有理由，應予准許。
柒、本件判決基礎俱已臻明確，兩造其餘攻防方法及訴訟資料經
    本院審酌後，核與判決不生影響，無逐一論駁之必要，併此
    敘明。
捌、據上論結，本件原告之訴為有理由，依民事訴訟法第78條，
    判決如主文。
中    華    民    國    99    年    9     月    30    日
                  民事第一庭    法  官  高敏俐
以上正本係照原本作成。
如對本判決上訴，須於判決送達後20日內向本院提出上訴狀。
中    華    民    國    99    年    9     月    30    日
                                書記官  黎秀娟

司法院資訊處製作；財團法人民間司法改革基金會備份。
